---
title: "Analiza zdravstvenih podjetji s programom R"
author: "Matevž Kopač"
output:
  html_document: default
  pdf_document:
    includes:
      in_header: lib/styles.sty
    latex_engine: xelatex
runtime: shiny
---

```{r setup, echo=FALSE, results='hide', message=FALSE, warning=FALSE}
# Če želimo nastaviti pisave v PDF-ju, odkomentiramo
# in sledimo navodilom v programu.
#source("fontconfig.r", encoding="UTF-8")

# Uvoz vseh potrebnih knjižnic
source("lib/libraries.r", encoding="UTF-8")
```


# Izbira teme

Za projekt sem si izbral analizo zdravstvenih podjetji v Sloveniji. Analizo bom pripravil na podlagi podatkov iz Ajpesa in Erar-a. Osredotočil se bom na prihodke, izkaz poslovnega izida in bilanco stanja za leta 2015-2018.  S spletne strani Erar pa bom pridobil podatke za prejemke iz javnih sredstev za leti 2017 in 2018. Podatke bom s spletnih strani izločil s pomočjo scraperja in jih uvozil v excel(iskal bom po davčni številki podjetja), iz Vzajemnine baze podatkov pa sem priodbil podatke o obsegu podjetja, vrsti zdravstvene dejavnosti in številu zaposlenih. 

Pregled podatkov bo temeljil na lokaciji zdravstvenega izvajalca, vrsti izvajane zdravstvene dejavnosti, število zaposlenih, dobičku, prihodkih, razmerju med dobičkom in prejemkih iz javnih sredstev ter deleža prejemkov iz javnih sredstev v prihodkih.

# Obdelava, uvoz in čiščenje podatkov

```{r uvoz, echo=FALSE, message=FALSE}
source("uvoz/uvoz.r", encoding="UTF-8",echo=FALSE)
```

Uvozil sem podatke o slovenskih zdravstvenih podjetjih v obliki CSV, katero sem pridobil iz excelovega dokumenta. V njem je veliko podatkov, katerih v analizi nisem uporabil, iz Ajpesa in portala Erar pa sem pridobil še nekaj številskih podatkov s pomočjo scraperja napisanega v pythonu. Tabelo sem po uvozu očistil vseh za analizo ne potrebnih podatkov in jih ločil na dve razpredelnici v obliki "tidy data". Poleg dveh večjih razpredelnic sem naredil še dve manjši, ki služita zgolj kot legenda k podatkom.


1. "osnovni_podatki"
`opisni podatki za zdravstvena podjetja
  - `NAZIV` - ime zdravstvenega podjetja,
  - `regija` - k regiji pripisano število, katero lahko odčitamo iz 'legenda_regij',
  - `DEJAVNOAST` - meritev: število družin z ustreznim številom otrok v ustrezni občini (število)
  - 'DEJAVNOST ŠTEVILKA' - vrsta zdravstvene storitve, katero ponuja podjetje
  - 'VELIKOST SUBJEKTA' - velikost podajetja glede na število zaposlenih 
  - 'ŠTEVILO ZAPOSLENIH' - število zaposlenih v zdravstvenem podjetju
  

2. "stevilski_podatki" - podatki o poslovanju zdravstvenih podjetji v €
  - `NAZIV` - ime zdravstvenega podjetja,
  - `Prihodki 2018` - letni prihodek v letu 2018,
  - `Prihodki 2017` - letni prihodek v letu 2017,
  - `Prihodki 2016` - letni prihodek v letu 2016,
  - `Prihodki 2015` - letni prihodek v letu 2015,
  - `Dobiček 2018` - letni dobiček v letu 2018,
  - `Dobiček 2017` - letni dobiček v letu 2017,
  - `Dobiček 2016` - letni dobiček v letu 2016,
  - `Dobiček 2015` - letni dobiček v letu 2015,
  - `Osnovna sredstva 2018` - sredstva prejeta v letu 2018,
  - `Osnovna sredstva 2017` - sredstva prejeta v letu 2017,
  - `Osnovna sredstva 2016` - sredstva prejeta v letu 2016,
  - `Osnovna sredstva 2015` - sredstva prejeta v letu 2015,
  - 'Prejemki iz javnih sredstev 2018' - količina prejetih sredstev iz javnih skladov v 2018,
  - 'Prejemki iz javnih sredstev 2017' - količina prejetih sredstev iz javnih skladov v 2017





# Analiza in vizualizacija podatkov

```{r vizualizacija, echo=FALSE, message=FALSE, warning=FALSE, results='hide'}
#uvoz grafov
source("vizualizacija/vizualizacija.r", encoding="UTF-8")
```

Prihodke zadnjih štirih let sem razporedil glede na lokacijo zdravstvene storitve in dejavnost, ki jo opravlja. Glede na poštne številke sem dobil 8 glavnih skupin: 
  - `LJUBLJANA`
  - `MARIBOR`
  - `KRANJ`
  - `NOVA GORICA`
  - `KOPER`
  - `NOVO MESTO`
  - `MURSKA SOBOTA`
  - `CELJE`

Spodnji graf prikazuje prihodke glede na posamezno regijo. Najvišje prihodke je akumulirala ljubljanska regija, sledil ji je Maribor in Celje nato Kranj. Vzorec je približno enak skozi vsa leta. 

```{r Prihodki, echo=FALSE, fig.align='center', warning=FALSE}
print(graf4)

```
V spodnjem grafu so prikazani zaposleni glede na regijo, največ jih je zaposlenih v ljubljanski regiji(19746 oz. 38%). Podobno kot pri dohodkih Ljubljani z okolico sledi Maribor(21%), Celje(10%) in Kranj(7%). Najmanj ljudi je zaposlenih v Murski Soboti(2385 oz. 5%). 

```{r Zaposleni_v_regiji, echo=FALSE, fig.align='center', message=FALSE, warning=FALSE, results="hide"}
print(graf1)
```
Zaposlene sem razvrstil tudi glede na vrsto dejavnosti, ki jo opravljajo. Dejavnosti sem delil na 9 kategorij in sicer:
`Alternativne oblike zdravljenja`,
`Bolnišnična zdravstvena dejavnost`,
`Dejavnost nastanitvenih ustanov za bolniško nego`,
`Dejavnost nastanitvenih ustanov za oskrbo duševno prizadetih, duševno obolelih in zasvojenih oseb`,
`Dejavnost nastanitvenih ustanov za oskrbo starejših in invalidnih oseb`,
`Druge zdravstvene dejavnosti`,
`Specialistična zunajbolnišnična zdravstvena dejavnost`,
`Splošna zunajbolnišnična zdravstvena dejavnost`,
`Zobozdravstvena dejavnost`,

Pričakovano je največji ponudnik zdravstvenih storitev bolnišnična zdravstevna dejavnost, predstavljajo deset od petnajstih največjih ponudnikov zdravstvenih storitev v Sloveniji. Teh 15 ponudnikov pa ima več zaposlenih kot vsi ostali ponudniki v analizi skupaj. 

V bolnišnični zdravstveni dejavnosti je zaposlena skoraj večina vseh delavcev v zasebnih zdravstvenih storitvah (24964 oz. 48,48%), sledi ji splošna zunajbolnišnična zdravstvena dejavnost in dejavnost nastanitvenih ustanov za oskrbo starejših in invalidnih oseb. Najmanj jih je v dejavnostih alternativne oblike zdravljenja in dejavnostih nastanitvenih ustanov za bolniško nego (manj kot 1%).

```{r Zaposleni_na_dejavnost, echo=FALSE, fig.align='center', warning=FALSE}
print(graf2)
```
Dobiček po posameznih letih je pomemben izkaz poslovnega izida za podjetja. Prikazan je v spodnjem grafu. 

Opazim znaten skok v letu 2017, predvsem v Ljubljanski regiji. Za največji doprinos je zaslužen UKC Ljubljana, ki je imelo rekordno leto na področju profita. 

```{r Dobicek, echo=FALSE, fig.align='center', warning=FALSE}
print(graf3)
```
V tem delu sem se osredotočil, kako obseg zdravstvenega podjetja vpliva na njegove dohodke in profit glede na dejavnost ter leto v časovnem obodbju med leti 2015 in 2018. V analizi sem podjetja razdelil v 4 glavne skupine glede na število zaposlenih: 
`Manj kot 10 zaposlenih`
`Med 10 in 30 zaposlenih`
`Med 30 in 100 zaposlenih`
`Več kot 100 zaposlenih`

V prvih dveh grafih so prikazani dohodki i dobiček glede na dejavnost v posameznih letih zapodjetja, ki zaposljujejo manj kot 10 ljudi. 
Na prvem grafu pazimo, da ponudniki z manj kot 10 zaposlenimi prihdkovno prevladujejo v speicalistični zunajbolnišnični dejavnosti in zobozdravstveni dejavnosti. To dejstvo je dokaj očitno, saj se za izvajanje dotičnih dejavnosti ne potrebuje velikega obsega zdravniškega osebja. 

Podobno kot prihodki, v zadnjih štirih letih narašča tudi dobiček zdravstvenih podjetji z manj kot 10 zaposlenimi. Vidimo tudi korelacijo med izstopanji med prihodki in dobičkom, saj sta tudi tukaj na prvem mestu Specialistična zunajbolnišnična zdravstvena dejavnost z 26 milijoni dobička, sledi pa ji  zobozdravstvena dejavnost z 20 milijoni dobička v letu 2018(tudi v prejšnjih letih se pojavlja podoben vzorec). Dno lestvice  dobičkonosnosti zaseda dejavnost nastanitvenih ustanov za oskrbo duševno prizadetih, duševno obolelih in zasvojenih oseb, ki pa še vedno posluje z dobičkom. 

Tudi ko se osredotočimo na dobiček podjetjI opazimo odstopanja pri specialistični zunajbolnišnični dejavnosti ter zobozdravstveni dejavnosti kot najbolj dobičkonosni v letu 2018, zopet pa je dejavnost z najmanj dobička na podjetje dejavnost nastanitvenih ustanov za oskrbo duševno prizadetih, duševno obolelih in zasvojenih oseb. 
Potrebno je poudariti, da dobiček opazno narašča v vseh dejavnostih .

```{r Izkaz_glede_na_obseg1, echo=FALSE, fig.align='center', warning=FALSE}
print(graf5)
print(graf9)
```
Spodnja grafa prikazujeta prihodke in dobičke za podjetja z več kot 10 in manj kot 30 zaposlenih.
V zadnjih štirih letih lahko opazimo porast prihodkov v manjših zdravstvenih podjetjih. 
Največ prihodkov imajo podjetja, ki opravljajo specialistične zunajbolnišnične zdravstvene dejavnosti. Prav tako ima ta dejavnost največ podjetji z med 10 in 30 zaposlenimi. 
Tej dejavnosti sledi splošna zunajbolnišnična zdravstvena dejavnost, tako po številu podjetji kot po prihodkih. 

Najmanj prihodkov ima dejavnost nastanitvenih ustanov za oskrbo duševno prizadetih, duševno obolelih in zasvojenih oseb in le eno zdravstveno ustanovo za to dejavnost obsega med 10 in 30 zaposlenimi. 
Prihodek na podjetje je največji v bolnišnični zdravstveni dejavnosti, vendar pa se velik prihodek ne prenese učinkovito na dobiček. 

Sledeče dejavnosti po višini prihodka so specialistična zunajbolnišnična zdravstvena dejavnost, splošna zunajbolnišnična zdravstvena dejavnost in zobozdravstvena dejavnost. Te za razliko od bolnišnične zdravstvene dejavnosti svoj prihodek učinkovito prenesejo v dobiček.

Izgube so nastale le pri bolnišnični zdravstveni dejavnosti v letu 2017 in dejavnost nastanitvenih ustanov za oskrbo starejših in invalidnih oseb v letu 2015. V teh dejavnostih tudi dobiček ni bil nikoli visok, enako velja tudi za dejavnost nastanitvenih ustanov za oskrbo duševno prizadetih, duševno obolelih in zasvojenih oseb. 

Kar se tiče dobička, smo pri zdravstvenih podjetjih tega obsega opazili podobnosti s podjetji, ki imajo manj kot 10 zaposlenih. Pri dobičkih prevladata spec. Zunajbolnišnična zdravstvena dejavnost in zobozdravstvena dejavnost.

```{r Izkaz_glede_na_obseg2, echo=FALSE, fig.align='center', warning=FALSE}
print(graf6)
print(graf10)
```

Sledijo podjetja z med 30 in 100 zaposlenimi. Največ prihodkov imajo podjetja, ki opravljajo splošno zunajbolnišnično zdravstveno dejavnost. Tej sledi dejavnost nastanitvenih ustanov za oskrbo starejših in invalidnih oseb.
Najmanj prihodkov ima specialistična zunajbolnišnična zdravstvena dejavnost in le 4 zdravstvene ustanove za to dejavnost obsega med 10 in 30 zaposlenimi. 
Prihodek na podjetje je največji v zobozdravstveni dejavnosti, ki ima 1 enoto, dobiček na podjetje pa je znatno manjši kot pri podjetjih z manjšim obsegom. Podobno opazimo tudi pri ostalih dejavnostih tega obsega. 
 
Največji dobiček imata splošna zunajbolnišnična zdravstvena dejavnost in dejavnost nastanitvenih ustanov za oskrbo starejših in invalidnih oseb. V primerjavi z manjšimi zdravstvenimi podjetji je dobiček na podjetje precej manjši. Največja razlika se opazi pri zobozdravstveni dejvanosti.

```{r Izkaz_glede_na_obseg3, echo=FALSE, fig.align='center', warning=FALSE}
print(graf7)
print(graf11)
```
V segmentu zdravstvenih podjetji z več kot 100 jih največ opravlja dejavnost nastanitvenih ustanov za oskrbo starejših in invalidnih oseb, splošno zunajbolnišnično zdravstveno dejavnost ter bolnišnična zdravstvena dejavnost.
Največje prihodke ima bolnišnična zdravstvena dejavnost, največja ponudnika teh storitev sta UKC Ljubljana in UKC Maribor.  Prihodki se v zadnjih letih večajo prav v vseh dejavnostih. 
Največje prihodke na podjetje in bolnišnična zdravstvena dejavnost, sledijo pa ji druge zdravstvene dejavnosti. Opazimo, da so prihodki zaradi obsega zdravstvenih podjetji bistveno večji.

Dobiček je največji pri bolnišnični dejavnosti vendar ni konstanten. V določenih letih so velike izgube (predvsem zaradi UKC Ljubljana in UKC Maribor). Po dobičku ji sledi dejavnost nastanitvenih ustanov za oskrbo starejših in invalidnih oseb, ki pa je v letu 2017 vseeno poslovala z izgubo. Edine dejavnosti, ki v zadnjih štirih letnih niso imele izgub so:
•	dejavnost nastanitvenih ustanov za oskrbo duševno prizadetih, duševno obolelih in zasvojenih oseb
•	Druge zdravstvene dejavnosti

Opazimo tudi hitro znižanje dobička pri splošni zunajbolnišnični dejavnosti.


```{r Izkaz_glede_na_obseg4, echo=FALSE, fig.align='center', warning=FALSE}
print(graf8)
print(graf12)
```


Spodnji zemljevid prikazuje zaposlene v regijah. Največja zgostitev zaposlenih v zdravstvenih dejavnosti je v Ljubljani in Mariboru, najmanjša pa v obalnih regijah in Prekmurju.

```{r zemljevid1, echo=FALSE, fig.align='center', fig.cap='Zemljevid okoljskih investicij'}
plot(Zemljevid1)
```

Spodnji zemljevid prikazuje dobičke v regijah. Najbolj dobičkonosna regija je ljubljanska, najmanj denarja pa ustvarja okolica Gorice.

```{r zemljevid2, echo=FALSE, fig.align='center', fig.cap='Zemljevid okoljskih investicij'}
plot(Zemljevid2)
```
 Napredna analiza podatkov

```{r analiza, echo=FALSE, message=FALSE, warning=FALSE, results='hide'}
#uvoz grafov
source("analiza/analiza.r", encoding="UTF-8")
```

Spodnji graf prikazuje napoved dobičkov v zdravstvu do leta 2025. Ocene so več kot očitno pretirane, saj kaže na možne 20 milijardne dobičke, ki seveda niso dosegljivi v obsegu slovenskega zdravstva. 

```{r grafi_napredni, echo=FALSE, fig.align='center', warning=FALSE}
print(graf_regresija1)
```



***

#```{r shiny, echo=FALSE}
#shinyAppDir("shiny", options=list(width="100%", height=600))
#```
